【裁判字號】    99,訴,411
【裁判日期】    991111
【裁判案由】    殺人未遂
【裁判全文】
臺灣雲林地方法院刑事判決               99年度訴字第411號
公  訴  人  臺灣雲林地方法院檢察署檢察官
被      告  甲○○
指定辯護人  徐明珠律師（法律扶助基金會）
上列被告因殺人未遂案件，經檢察官提起公訴（99年度偵字第23
06號），本院判決如下：
    主  文
甲○○殺人未遂，處有期徒刑參年，並應於刑之執行完畢或赦免
後，令入相當處所，施以監護參年。
    事  實
ㄧ、甲○○與己○○係夫妻，2 人為家庭暴力防治法第3 條第1
    款所定之家庭成員關係。緣甲○○因受精神症狀干擾，對於
    生活事件多以遭受控制或陷害詮釋，思考欠缺彈性，易出現
    情緒起伏，對環境及目前狀態呈現系統性之妄想系統，難以
    打破。其因上開精神障礙，致其辨別行為違法或依其辨識而
    行為之能力顯著降低，於民國99年5 月7 日16時30分許，在
    其位於雲林縣大埤鄉○○村○○路58號2 樓房間內，因懷疑
    己○○曾與他人發生性行為，藉故與己○○發生口角要其「
    去死一死」，己○○本無自殺之意，但仍順甲○○之意喝下
    先前甲○○所要求其購買之整瓶老鼠藥，甲○○見狀後，明
    知以水果刀猛力刺向人體胸部、腹部等重要部位，將會造成
    大量出血及內臟受損死亡之結果，竟基於殺人之犯意，旋持
    家中水果刀直捅己○○心臟及肝、胃等重要臟器所在之胸腹
    部共3 刀（左胸上部1 刀，1.5 公分；左胸近心臟部位1 刀
    ，2 公分；左側腹部1 刀），致己○○因此受有肝臟及橫格
    及胃撕裂傷、腹內大量出血併低血容積休克、胸壁挫傷、左
    側頭皮血腫、左手腕撕裂傷等傷害。適於聯怡路56號2 樓之
    乙○○、張雅如、丙○○聽聞慘叫聲。乙○○、張雅如隨即
    騎車前往派出所報警，丙○○則衝去現場關心。丙○○到場
    後，發現甲○○將已受傷流血之己○○壓制在地，經極力勸
    阻，甲○○始罷手，丙○○旋驅車將己○○載往當地派出所
    ，嗣經警撥打電話叫救護車，及時將己○○緊急送往財團法
    人佛教慈濟綜合醫院大林分院施行緊急剖腹探照手術，始倖
    免於難。
二、案經雲林縣警察局斗南分局報告臺灣雲林地方法院檢察署檢
    察官偵查起訴。
    理  由
壹、證據能力方面：
    按被告以外之人於審判外之陳述，雖不符刑事訴訟法第159
    條之1 至之4 等4 條規定，而經當事人於審判程序同意作為
    證據，法院審酌該陳述作成時之情況，認為適當者，亦得作
    為證據，刑事訴訟法第159 條之5 第1 項定有明文。經查，
    本判決後開所引用之各該被告以外之人於審判外之陳述（包
    括言詞及書面陳述），原則上均不得作為證據使用，惟被告
    及其辯護人雖明知上開證據資料為傳聞證據，但於本院準備
    程序及審判期日均表示同意作為證據使用（見本院卷第144
    頁反面及第263 頁），本院審酌上開證據製作時之情況，並
    無違法不當之情事，認為以之作為證據應屬適當，揆諸前開
    規定，應認該等供述證據例外具有證據能力。
貳、實體方面：
一、訊據被告甲○○固坦承於前揭時、地，持扣案水果刀刺向被
    害人己○○成傷，惟矢口否認有何殺人未遂犯行，辯稱：伊
    當時係要嚇唬被害人，才持刀刺向被害人，但不知道刺到哪
    些部位，並無殺人之犯意云云。辯護人則為被告辯護以：被
    告主觀上並無殺人之故意，縱使被告犯罪，其於本案行為時
    ，顯處於精神耗弱之狀態，應依刑法第19條第2 項規定減輕
    其刑等語。經查：
（一）被告於上揭時、地，因懷疑己○○曾與他人發生性行為，
      藉故與己○○發生口角要其「去死一死」，己○○本無自
      殺之意，但仍順甲○○之意喝下先前甲○○所要求其購買
      之整瓶老鼠藥後，被告見狀即持家中水果刀直捅己○○心
      臟及肝、胃等重要臟器部位，致己○○受有如事實欄所載
      傷勢之事實，有下列證據足憑：
    1.證人即被害人己○○於本院審理時指證：我與被告是夫妻
      ，被告每天都在碎碎唸，說我討客兄，不然就說我要害他
      ，99年5 月7 日他跟平常不一樣，他先叫我「去死一死」
      ，並要我去買老鼠藥，我當他的面喝下整瓶老鼠藥時，並
      不想死，但他就馬上拿刀刺我，第1 刀刺向我的心臟，然
      後拔起來，我痛，唉唉叫，要他放手，不要再刺，他第2
      刀再刺肚子，第3 刀刺肚子旁邊，之後我女兒的朋友就上
      來了，看到我全身是血，要帶我去派出所、醫院等語綦詳
      （見本院卷第170 頁反面至第181 頁反面）。
    2.證人即當時在案發地點隔壁居住之丙○○於本院審理時亦
      證述：我是被告女兒乙○○的朋友，因為工作關係住在聯
      怡路56號已1 年多，99年5 月7 日我聽到慘叫聲就跟乙○○弟弟之女友去隔壁，乙○○2 姊妹去報警，我跟他弟弟
      女友衝過去的時候，我看到被告把己○○壓在地上，我一
      直跟被告說不要這樣，要被告放開己○○，而己○○也叫
      被告放手，後來被告有將己○○放開，我就趕快把己○○
      拉出來，並載己○○去派出所後，警察就叫救護車將己○○送醫等語明確（見本院卷第183 頁至第191 頁）。
    3.而被害人己○○遭被告持刀刺殺後，受有如事實欄所載傷
      勢，且案發後留有血跡，又己○○於送醫急救時，接受緊
      急剖腹探查手術治療，因肝臟及橫格及胃撕裂傷、腹內大
      量出血併低血容積休克、胸壁挫傷等傷害，佛教慈濟綜合
      醫院大林分院為此曾發出病情危急之通知，此有現場蒐證
      照片22張（偵卷第31頁至第41頁）、該院99年5 月8 日診
      字第Ｚ000000000號醫療診斷證明書1 份（見偵卷第30頁)
      、同院99年7 月13日慈醫大林文字第991343號函檢送己○○之病歷、護理紀錄、受傷照片及病危通知單等資料在卷
      可稽（見本院卷第21頁至第119 頁) 。
    4.另有扣案之水果刀1 支，總長20.5公分，刀柄10公分，鐵
      製，刀尖銳利；被害人案發當時所穿著之女用洋裝1 件，
      領子與胸口有大片血跡，胸部、腹部及肚臍位置均有刀刺
      的破洞，分別為0.5 公分、1.5 公分及0.2 公分；老鼠藥
      空瓶，瓶身為綠色，寫有淨滅鼠，60毫升；塑膠杯1 個，
      杯子內緣殘留藍色粉末，棉被套1 件，已遭剪破，內裡留
      有血跡，業經本院勘驗屬實，並製有勘驗筆錄在卷足考（
      見本院卷第264 頁反面至第265 頁）。
    5.被告亦自承有在己○○吃老鼠藥之前，叫己○○「去死ㄧ
      死」（見本院卷第146 頁），復不爭執其有於前揭時、地
      ，持扣案之水果刀揮刺己○○成傷之情（見本院卷第146
      頁反面）。
    6.綜上，足證己○○所受如事實欄所載之傷勢，均係被告持
      扣案水果刀揮刺所致無訛。至原起訴書記載被告強行餵食
      己○○老鼠藥乙節，惟此經證人己○○到庭陳稱：老鼠藥
      是我自己喝的，不是被告強灌等語（見本院卷第147 頁反
      面），另證人丙○○亦證稱：我在製作筆錄時並沒有說被
      告強灌己○○老鼠藥等語（見本院卷第191 頁），此部分
      檢察官所載事實，要屬不能證明，附此敘明。
（二）被告固辯稱：伊當時只是要嚇唬己○○，也不知道刺到己○○何部位，並無殺人之犯意云云。惟：
    1.按殺人與傷害之區別，應以有無殺意為斷，其受傷之多寡
      及是否為致命部位，輕重如何，有時雖可藉為認定有無殺
      意之參考，究不能據為絕對標準，最高法院著有18年上字
      第1309號及19年上字第718 號判例可資佐參。又殺人未遂
      之成立，以有殺害他人生命之故意，著手於殺人之實行而
      未發生死亡之結果為要件；倘無使人喪失生命之故意，僅
      在使其身體、健康受到傷害，則為傷害罪。故殺人未遂、
      傷害之區別，端賴行為人行為時，究出於殺人或傷害之犯
      意而定。至殺人犯意之存否，固係隱藏於行為人內部主觀
      之意思，被害人傷痕之多寡、受傷處所是否即為致命部位
      、傷勢輕重程度、加害人下手情形、所用兇器為何，並與
      被害人曾否相識、有無宿怨等情，雖不能執為區別殺人與
      傷害之絕對標準，然仍非不得盱衡審酌事發當時情況，觀
      其行為動機，視其下手情形、用力輕重、砍向部位之手段
      ，佐以其所執兇器、致傷結果、與被害人之關係暨行為後
      之情狀等予以綜合觀察論斷。
    2.查胸部、腹部為人體重要部位，持刀猛力砍刺極可能造成
      大量出血及內臟受損而死亡，此乃眾所周知之事實；被告
      於行為時，雖因長期處於妄想之精神障礙，致其「辨識其
      行為違法或依其辨識而行為之能力顯著降低」之狀態（詳
      後述），然由被告於本院準備程序時所述其知道如果沒有
      刺很深，應該就不會導致死亡等語（見本院卷第145 頁反
      面），可知其對上開ㄧ般人皆知之常識，要無不知之理。
    3.被告長期懷疑己○○曾與其他男子發生性行為，案發當日
      藉故與己○○發生口角而要其「去死一死」，見己○○食
      用老鼠藥後，旋即持刀接續戳刺手無寸鐵之被害人腹胸等
      要害位置，用力之猛已達到使被害人受有前揭傷勢，且醫
      院更曾一度發出病危通知，若無送醫急救，應有生命之危
      險，已如前述，足認被告存有殺害被害人之動機，且其下
      手力道之重，殺意至堅，行為時確有殺人之故意要無疑義
      。再者，被害人當時已喝下整罐老鼠藥，顯無反抗之能力
      ，被告豈會不知其刺及己○○身體係何處，且其第1 刀即
      直捅被害人心臟要害位置，果若被告係為嚇唬被害人，又
      豈會在被害人央求其放手之際亦未停止仍持刀接續刺向其
      腹部2 刀，且最後係經證人丙○○聽聞慘叫聲及時到場勸
      阻始作罷，是被告前開所辯，委無足取。
（三）按行為時因精神障礙或其他心智缺陷，致其辨識行為違法
      或依其辨識而行為之能力，顯著減低者，得減輕其刑，刑
      法第19條第2 項定有明文。本院依職權委託國立成功大學
      醫學院附設醫院斗六分院鑑定被告於本案行為時之精神狀
      態，經鑑定結果認為：被告行為時之精神狀況，應處於長
      期妄想致其「辨識其行為違法或依其辨識而行為之能力減
      低」之狀態。另一方面，被告於案發當時意識清楚，亦能
      辨識到己身行為違法，但表示「拿刀刺人不一定有生命危
      險」，且未主動尋求醫療救助。此行為與其一貫淡化或否
      認暴力之態度相符，乃因其反社會人格特質而有高度危險
      之攻擊行為與規避責任之言詞，另外，因被告之妄想系統
      不可動搖且現實感已明顯受損，且其妄想行為對家人帶來
      極高風險，有該院99年9 月13日成醫斗分精字第09900375
      5 號函覆之精神鑑定書（見本院卷第215 頁至第224 頁）
      可稽。而本院審酌上開精神鑑定報告之內容，係該院就就
      被告個人生活史及現在史、身體檢查及腦波、精神狀態檢
      查、心理衡鑑、職能評鑑等項目予以綜合鑑定結果，自形
      式及實質上判斷，均無明顯瑕疵，該鑑定過程嚴謹且有精
      神醫學之依據，應具有高度可信性。復參酌被害人己○○
      於本院審理時證述：被告每天都會碎碎唸，說我討客兄、
      不然就是說我要害他，之前有帶他去看醫生，不過住院2
      、3 天就說要回來，5 月7 日這次，我看他已經在抓狂了
      ，跟以前不ㄧ樣，我很怕被告出來殺我等語（見本院卷第
      171 頁、第175 頁、第181 頁），可見被告案發前已有精
      神方面之疾病，於案發時其行為及情緒亦顯然深受妄想之
      干擾，而為本案高度危險之攻擊行為。再佐以被告於本院
      審理時ㄧ再承認有殺己○○，但又一再否認有殺人之故意
      （見本院卷第144 頁、第182 頁、第262 頁反面、第265
      頁反面）之情形，足徵被告尚非不能辨識其行為違法，而
      因妄想之影響致難以明瞭其本案所為係法所禁止，故由上
      各情可認，被告顯因長期深受妄想之影響，於案發行為時
      之精神狀態應有因精神障礙，致其辨識其行為違法或依其
      辨識而行為之能力，已達顯著減低之情形無訛。是辯護人
      為被告辯護稱：被告於行為時，因精神障礙，而有刑法第
      19條第2 項之情形，應堪採信。
（四）綜上所述，被告前開所辯，要屬卸責之詞，不足採信。本
      案事證明確，被告殺人未遂犯行，洵堪認定，應予依法論
      科。
二、按家庭暴力防治法所稱之「家庭暴力」者，為家庭成員間實
    施身體或精神上不法侵害之行為；而該法所稱之「家庭暴力
    罪」者，謂家庭成員間故意實施家庭暴力行為而成立其他法
    律所規定之犯罪，家庭暴力防治法第2 條第1 項及第2 項分
    別定有明文。查被告與己○○係夫妻，屬配偶關係，為家庭
    暴力防治法第3 條第1 款所列之家庭成員，又被告已著手於
    殺害己○○之實行而不遂，核其所為，係犯刑法第271 條第
    2 項、第1 項之殺人未遂罪，亦屬家庭暴力防治法第2 條所
    稱之家庭暴力行為而構成家庭暴力罪，惟因家庭暴力防治法
    對於家庭暴力罪並無科處刑罰規定，自應依刑法殺人未遂罪
    論科。被告持扣案之水果刀刺殺己○○3 刀，係基於同一殺
    人犯意下之接續行為，僅侵害一個法益，只論以一罪。被告
    雖已著手殺人行為之實行，惟未生死亡之結果，為未遂犯，
    爰依刑法第25條第2 項規定，按既遂犯之刑減輕之。又被告
    行為時，因長期受妄想之精神障礙干擾，致其辨識行為違法
    或依其辨識而為行為之能力顯著降低，已如上述，爰依刑法
    第19條第2 項減輕其刑，並依法遞減之。爰審酌被告自承國
    小畢業之學歷，智識程度不高，與被害人係夫妻關係，於案
    發時因受長期懷疑其妻曾對其不忠之妄想影響，致持刀行兇
    ，被害人雖倖免於難，惟其所受傷勢非微，內心恐懼甚鉅，
    並考量被告犯後之態度、生活狀況等一切情狀，量處如主文
    所示之刑。而檢察官求處有期徒刑15年，尚屬過重。又按有
    刑法第19條第2 項之原因，其情狀足認有再犯或有危害公共
    安全之虞時，於刑之執行完畢或赦免後，令入相當處所，施
    以監護，監護期間為5 年以下，刑法第87條第2 項前段、第
    3 項定有明文；本院審酌被告目前受精神症狀之干擾，對於
    生活事件多以遭受操控或陷害詮釋，思考欠缺彈性，易出現
    情緒起伏，對環境及目前狀況呈現系統性之妄想系統，難以
    打破，且前揭精神鑑定書亦建議被告須強制接受精神治療以
    避免暴力事件重演等情，足見被告確有再犯之虞，為免被告
    陷於「暴力循環」，使被告及被害人同受其害，並兼顧被告
    之利益，實有施以監護治療之必要，應依刑法第87條第2 項
    、第3 項之規定，併諭知其於刑之執行完畢或赦免後，令入
    相當處所，施以監護3 年，以收個人治療及社會防衛之效。
    末查，扣案之水果刀1 支，雖係供被告犯罪所用之物，惟該
    物尚屬家中之物，自非被告所有，此據被告供承在卷（見本
    院卷第264 頁反面），依法自不得宣告沒收。至扣案之女性
    洋裝、老鼠藥空瓶、塑膠杯及棉被套等物，皆非供被告犯罪
    所用之物，均不予沒收，附此敘明。
、職權告發部分：
    茲證人即被告兒子之前女友戊○○於本院審理時到庭證述：
    99年5 月7 日已與被告兒子分手，所以警察局所製作之筆錄
    不是她，她當時人在臺中等語（見本院卷第192 頁），而證
    人丙○○亦當庭陳稱庭上之戊○○非當日警詢作證之人無訛
    （見本院卷第192 頁反面），又本院經以肉眼核對戊○○當
    庭書寫自己名字之字跡（見本院卷第197 頁）與99年5 月7
    日警詢筆錄之「戊○○」署押（偵卷第17頁）結果，此二筆
    跡確實在態勢神韻、結構佈局及筆劃特徵上，迥然不同，此
    部分顯然另有他人冒名接受警方詢問，而涉犯刑法第217 條
    偽造署押罪，本院依職權告發移請檢察官偵辦，併此敘明。
據上論斷，應依刑事訴訟法第299 條第1 項前段，刑法第277 條
第2 項、第1 項、第25條第2 項、第19條第2 項、第87條第2 項
前段、第3 項，判決如主文。
本案經檢察官丁○○到庭執行職務。
中    華    民    國    99    年    11    月    11    日
                  刑事第二庭    審判長法  官  陳定國
                                      法  官  文昌
                                      法  官  周欣怡
以上正本證明與原本無異。
如不服本判決應於收受判決後10日內向本院提出上訴書狀，並應
敘述具體理由；其未敘述上訴理由者，應於上訴期間屆滿後20日
內向本院補提理由書（均須按他造當事人之人數附繕本）。「切
勿逕送上級法院」。
                                      書記官  林惠鳳
中    華    民    國    99    年    11    月    11    日
附錄本案論罪科刑法條全文：
中華民國刑法第271條
（普通殺人罪）
殺人者，處死刑、無期徒刑或10年以上有期徒刑。前項之未遂犯
罰之。
預備犯第1 項之罪者，處2 年以下有期徒刑。

司法院資訊處製作；財團法人民間司法改革基金會備份。
